【裁判字號】    98,交聲,2669
【裁判日期】    981109
【裁判案由】    聲明異議
【裁判全文】
臺灣高雄地方法院交通事件裁定        98年度交聲字第2669號
原處分機關  高雄市政府交通局
異  議  人
即受處分人  甲○○
上列異議人即受處分人因違反道路交通管理處罰條例案件，對於
高雄市政府交通局民國98年9 月3 日所為之處分（原處分案號：
高市交裁字第裁32-B00000000號），聲明異議，本院裁定如下：
    主  文
原處分撤銷。
甲○○汽車駕駛人，駕駛汽車經測試檢定酒精濃度超過規定標準
，因而肇事致人受傷，處吊扣駕駛執照貳拾肆個月、罰鍰新臺幣
壹萬肆仟伍佰元，並應接受道路交通安全講習。
    理  由
一、異議意旨略以：異議人即受處分人甲○○於民國96年7 月19
    日凌晨零時35分許，駕駛車牌號碼5W-7112 號自用小客車行
    經高雄市○○○路與凱旋一路交岔路口，因車禍肇事致使他
    人受傷，並經到場處理員警進行酒測，測得呼氣中酒精濃度
    達每公升0.42毫克，警方人員遂以異議人酒後駕車因而肇事
    致人受傷為由，當場舉發異議人有道路交通管理處罰條例第
    35條第1 項第1 款規定之違規行為，嗣於98年9 月3 日由高
    雄市政府交通局裁決，處罰異議人新臺幣（下同）3 萬4500
    元之罰鍰，並應接受道路交通安全講習。惟異議人因同一酒
    後駕駛行為，業經臺灣高雄地方法院檢察署檢察官命繳納2
    萬元與國庫，而以96年度偵字第20995 號為緩起訴處分在案
    ，依行政罰法明定之「一事不二罰」原則，上開裁決書所為
    3 萬4500元罰鍰之處罰，即有違誤，爰依法提出異議等語。
二、按汽車駕駛人，駕駛汽車經測試檢定有酒精濃度超過規定標
    準之情形，因而肇事致人受傷者，處1 萬5000元以上6 萬元
    以下罰鍰，並吊扣其駕駛執照2 年，及應接受道路交通安全
    講習，道路交通管理處罰條例第24條第1 項第2 款、第35條
    第1 項第1 款分別定有明文。而所謂酒精濃度超過規定之標
    準者，依道路交通安全規則第114 條第2 款之規定，係指汽
    車駕駛人飲用酒類或其他類似物後其吐氣所含酒精濃度超過
    每公升0.25毫克或血液中酒精濃度超過0.05% 以上者。次按
    ，一行為同時觸犯刑事法律及違反行政法上義務規定者，依
    刑事法律處罰之。但其行為應處以其他種類行政罰或得沒入
    之物而未經法院宣告沒收者，亦得裁處之。前項行為如經不
    起訴處分或為無罪、免訴、不受理、不付審理之裁判確定者
    ，得依違反行政法上之義務規定裁處之，行政罰法第26條定
    有明文。而依行政罰法第26條立法理由，「一行為同時觸犯
    刑事法律及違反行政法上義務規定時，由於刑罰與行政罰同
    屬對不法行為之制裁，而刑罰之懲罰作用較強，故依刑事法
    律處罰，即足資警惕時，實無為一事二罰再處行政罰之必要
    ，且刑事法律處罰，由法院依法定程序為之，較符合正當法
    律程序，應予優先適用。但罰鍰以外之沒入或其他種類行政
    罰，因兼具維護公共秩序之作用，為達行政目的，行政機關
    仍得併與裁處」，探究其立法目的，無非在處罰目的相同且
    處罰方式相同時，若依刑事法律處罰，即足資警惕時，實無
    一事二罰而再處行政罰之必要，但罰鍰以外之沒入或其他種
    類行政罰，因兼具維護公共秩序之作用，為達行政目的，行
    政機關仍得併予裁處。又刑事訴訟法第253 條之1 所規定之
    緩起訴處分，其中檢察官命被告為金錢給付部分，並得為民
    事強制執行名義，異議人因上開緩起訴處分而剝奪其財產權
    ，且前揭金錢給付義務亦具有強制性、懲罰性，雖不若易科
    罰金係以支付金錢作為自由刑之替代，惟經由緩起訴處分條
    件之履行使其免於遭檢察官發動起訴程序，仍具有替代刑罰
    之效果，應屬實質之刑事法律處罰，而有行政罰法第26條第
    1 項「一事不二罰」規定之適用。此外，「緩起訴」處分之
    最終雖使被告免於刑事訴追之效果，與「不起訴」處分之效
    果相同，然觀諸刑事訴訟法第253 條之1 第1 項係於91年2
    月8 日增訂，行政罰法則係於94年2 月5 日公布，而制定在
    後的行政罰法第26條第2 項僅臚列「不起訴處分或無罪、免
    訴、不受理、不付審理之裁判確定者」，並未將「緩起訴處
    分」納入。又緩起訴處分既非不能證明行為人之犯罪事實，
    且行為人有支付一定金額之實質處罰，已產生實質刑罰之效
    果，自與上開行政罰法第26條第2 項列舉之不起訴處分等情
    形迥然有別，無從遽為比擬而為相同之處置。再者，酒後駕
    車行為人於受緩起訴處分，如除需繳納一定金額之行政罰鍰
    外，尚須依緩起訴所指定之條件繳納一定之金錢或服一定之
    勞務，其結果勢必降低刑事被告接受緩起訴之意願，亦與訂
    定緩起訴處分以替代繁複刑事審判程序之制度性機能相悖。
    是制定在後之行政罰法第26條第2 項既未將緩起訴處分列舉
    其中，本於保障人民基本權及「法律明示其一排除其他」之
    法理暨前揭說明，自不能將該條文中「不起訴處分」之範圍
    ，擴及性質並不相同之「緩起訴處分」。
三、經查，異議人於96年7 月19日凌晨零時35分許，駕駛車牌號
    碼5W-7112 號自用小客車，行經高雄市○○○路與凱旋一路
    交岔路口，因車禍肇事致使他人受傷，並經到場處理員警進
    行酒測，測得呼氣中酒精濃度達每公升0.42毫克，而由原處
    分機關就此交通違規行為裁處罰鍰3 萬4500元及施以道路交
    通安全講習之事實，業據異議人於本院審理中自承不諱，並
    有本件舉發違反道路交通管理事件通知單、違反道路交通管
    理事件裁決書附卷可稽，堪以認定。惟異議人因上開飲酒後
    駕車肇事致人受傷之行為，另由高雄市政府警察局苓雅分局
    移送臺灣高雄地方法院檢察署偵辦，經該署檢察官於96年8
    月14日，以96年度偵字第20995 號為緩起訴處分，定緩起訴
    期間為2 年，並應於緩起訴處分確定之日起3 個月內，向國
    庫支付2 萬元，而上開緩起訴處分於96年10月3 日確定後，
    異議人即於96年10月29日繳交緩起訴處分金2 萬元完畢等情
    ，有上開緩起訴處分書及臺灣高等法院被告前案紀錄表附卷
    可憑，並經本院調取該案卷宗核閱屬實，亦堪認定。
四、異議人上開酒後駕車肇事致人受傷之行為，係屬同時觸犯刑
    事法律及違反行政法上義務規定之行為，且前經緩起訴處分
    確定，異議人並已給付2 萬元，而產生實質刑罰之效果。揆
    諸行政罰法第26條規定與前揭說明，原處分機關對異議人上
    開酒後駕車之違規行為為裁罰時，除其行為應處以其他種類
    行政罰，仍得予以裁處外，自不得就該同一違規事實再處以
    「罰鍰」，原處分再予裁處異議人罰鍰，與法自屬有違。另
    道路交通管理處罰條例第35條第8 項亦規定：「前項汽車駕
    駛人，經裁判確定處以罰金低於本條例第92條第3 項所訂最
    低罰鍰基準規定者，應依本條例裁決繳納不足最低罰鍰之部
    分」，上開道路交通管理處罰條例第35條第8 項之規定，核
    屬行政罰法第26條第1 項之特別規定。緩起訴處分固屬廣義
    之司法處分，為避免經法院裁判確定者，仍得裁決繳納，而
    經緩起訴確定者，反不得裁決繳納差額之不公平情事，故所
    謂經裁判確定者，自應包括緩起訴處分確定。準此，本件異
    議人既依緩起訴處分命令向國庫支付2 萬元，而原處分機關
    就異議人酒後違規駕車，依違反道路交通管理事件統一裁罰
    基準表規定，裁處罰鍰3 萬4500元，異議人依上開說明及規
    定，應僅須就罰鍰部分補繳差額部分即1 萬4500元（3 萬45
    00元-2萬元=1萬4500元）。
五、從而，異議人就原處分關於罰鍰超過1 萬4500元部分聲明異
    議，為有理由；又原處分機關為本件裁決時，因異議人前於
    96年8 月3 日，已將其小型車普通駕駛執照送交執行吊扣處
    分（見本件移送書事實欄），故未於原處分中，一併依道路
    交通管理處罰條例第35條第1 項第1 款規定，為吊扣異議人
    上開駕駛執照24個月之處罰，惟因本件酒後駕車肇事致人受
    傷只有一個交通違規行為，而有關其處罰效果之罰鍰、吊扣
    駕駛執照與施以道路交通安全講習等，與該交通違規行為存
    在與否，均無從分離，是原處分機關就異議人本件交通違規
    行為進行裁決時，原應就吊扣異議人上開駕駛執照之處罰一
    併諭知（至該處罰是否因業經執行，而毋庸於裁決後再予執
    行，乃屬另一問題），然其就此卻漏未裁處，此部分亦有未
    合。綜上，應由本院將原處分撤銷，另自為裁定如主文第2
    項所示。
六、依道路交通案件處理辦法第20條，裁定如主文。
中    華    民    國    98    年    11    月    9     日
                  交通法庭  法  官  陳君杰
以上正本證明與原本無異。
如不服本裁定，應於收受送達後5 日內向本院提出抗告狀。
中    華    民    國    98    年    11    月    9     日
                            書記官  紀龍年


司法院資訊處製作；財團法人民間司法改革基金會備份。
